臺灣高等法院臺中分院刑事判決
111年度交上易字第725號

上  訴  人  臺灣南投地方檢察署檢察官 
上  訴  人  
即  被  告  洪文濱



上列上訴人等因被告公共危險案件，不服臺灣南投地方法院111
年度審交易字第104號中華民國111年6月20日第一審判決（起訴
案號：臺灣南投地方檢察署111年度偵字第1967號），提起上訴
，本院判決如下：
    主  文
原判決關於刑之部分撤銷。
上開撤銷部分，洪文濱處有期徒刑陸月，如易科罰金，以新臺幣
壹仟元折算壹日。
    事實及理由
壹、審判範圍：
　　按上訴得對於判決之一部為之；上訴得明示僅就判決之刑、
    沒收或保安處分一部為之。刑事訴訟法第348條第1項、第3
    項分別定有明文。本案上訴人即被告洪文濱（以下稱被告）
    、檢察官於本院審理期日明示僅針對刑的部分上訴(見本院
    卷第65頁)，是本院以原判決所認定之事實及論罪為基礎，
    而僅就所處之刑部分進行審理，其餘未表明上訴部分，不在
    上訴範圍。
貳、本案據以審查量刑妥適與否之原審所認定之犯罪事實及所犯
    法條、罪名：　　
一、洪文濱於民國111年3月18日16時許，在南投縣埔里鎮法祖宮
    廟內飲用藥酒後，其明知飲用含酒精之飲料後，在酒精尚未
    代謝完畢前不得駕駛動力交通工具，猶基於酒後駕駛動力交
    通工具之犯意，於飲用完畢後之同日18時許，自該處無照駕
    駛屬動力交通工具之車牌號碼000-000號普通重型機車欲返
    回南投縣埔里鎮樹人一街居所，嗣行經南投縣○○鎮○○○街00
    號前，因右轉未依規定使用燈光，為警攔檢稽查後，發現其
    身有酒味，顯有飲酒後騎車之跡象，乃於同日19時32分許當
    場對其施以吐氣酒精濃度測試，測得吐氣所含酒精濃度達每
    公升0.73毫克，始悉上情。　　
二、被告係犯刑法第185條之3第1項第1款之服用酒類而駕駛動力
    交通工具罪。　　
參、撤銷改判之理由、科刑：　　
一、原審以被告犯罪事證明確，據以論罪科刑，固非無見。惟按
    量刑之輕重，係實體法賦予審理法官就個案裁量之刑罰權事
    項，所量之刑不得逾越法定刑之範圍（即所謂外部界限），
    並應受比例或平等原則（即所謂內部界限）之規範，所稱之
    比例原則，指行使此項職權判斷時，須符合客觀上之適當性
    、相當性與必要性之要求，不得逾越此等特性之程度，以維
    護其均衡；而所謂平等原則，非指一律齊頭之平等待遇，應
    從實質上加以客觀判斷，倘條件有別，應本乎正義理念，分
    別適度量處。準此，法官行使此項裁量權，自得依據個案情
    節，參酌刑法第57條各款例示之犯罪情狀，於法定刑度內量
    處罪刑。另有期徒刑之科處，不僅在於懲罰犯罪行為，更重
    在矯治犯罪行為人、提升其規範意識，及回復社會對於法律
    規範之信賴，是屢犯相同類型之罪者，倘一律機械性遞增宣
    告刑，將造成責任非難效果重複滿足、邊際效應遞減之不當
    結果，故應以行為人之責任為基礎，依刑法第57條各款規定
    ，就個別犯罪之動機、手段、態樣、情節、所生危害，暨行
    為人之品性、素行、智識、家庭經濟、生活狀況、犯後態度
    等一切情狀，而為斟酌考量，並妥適量刑。查被告前於民國
    108年間因酒後駕車公共危險案件，經法院判處有期徒刑3月
    確定，109年間再因酒後駕車公共危險案件，經法院判處有
    期徒刑6月確定，並均已執行完畢等情，有臺灣高等法院被
    告前案紀錄表附卷可稽，其於本案再犯同一罪名之罪，固值
    非難，然被告經診斷罹患食道癌、下咽癌，於111年7月6日
    接受經內視鏡施行食道狹窄擴張術、同年8月3日經內視鏡行
    氣球擴張術，術後需持續門診追蹤治療及定期住院執行食道
    擴張術等情，有亞洲大學附屬醫院診斷證明書在卷可稽，上
    開情狀涉及被告之生活狀況，屬刑法第57條規定之決定科刑
    輕重標準之事項。從而，依被告所犯刑法第185條之3第1項
    第1款法定刑為「3年以下有期徒刑，得併科30萬元以下罰金
    」，衡以被告犯罪侵害法益之程度、生活狀況、前科素行等
    節，原審遽予宣告被告有期徒刑7月而需入監執行之刑度，
    就個案情節而言，客觀上恐難謂已合於相當性與必要性之價
    值要求，稍嫌過重。是被告以原審量刑過重，請求從輕量刑
    等語為由提起上訴，為有理由，應由本院將原判決此部分予
    以撤銷改判。
二、檢察官上訴意旨雖以：被告前因公共危險案件，經臺灣南投
    地方法院108年度埔交簡字第175號判決判處有期徒刑3月確
    定，於108年12月19日易科罰金執行完畢；再因公共危險案
    件，經臺灣南投地方法院108年度埔交簡字第217號判決判處
    有期徒刑6月確定，於109年5月21日易科罰金執行完畢。詎
    不知悔改，故意再犯本件犯行，足見前案執行成效不彰，刑
    罰反應力顯然薄弱，衡量本案犯罪情節及所侵害之法益，對
    被告加重最低本刑，並無罪刑不相當之情事，原審未依刑法
    第47條第1項累犯規定加重其刑，即有違誤等語。然查：
  ㈠最高法院大法庭制度是透過對於個案的拘束力以及歧異解的
    提案(含潛在歧異及原則重要性)義務，構建縱向及橫向的拘
    束效力，達成統一法律見解的目的。亦即最高法院依法院組
    織法第51條之2第1項、第51條之3之提案予刑事大法庭，提
    案庭依據大法庭裁定之法律見解作出確定局裁判，成為最高
    法院之「先前裁判」，各審判庭對於受理之案件，除非擬對
    於採取大法庭裁定見解之先前裁判表示不同之法律見解，再
    次開啟徵詢、向大法庭提案等程序，否則應採取與先前裁判
    相同之見解，此項機制確保了最高法院各庭之間（橫向）法
    律見解之一致性，透過審級制度，下級審法院對於該項統一
    之法律見解，亦應遵循，由此達成縱向法律見解之統一。查
    ：最高法院110年度台上大字第5660號裁定（下稱系爭裁定
    ）係最高法院提案庭依法院組織法第51條之2第1項、第51條
    之3之規定作成系爭裁定，並依據系爭裁定之法律見解作出1
    10年度台上字第5660號刑事判決之確定終局裁判（下稱系爭
    判決），已成為最高法院之「先前裁判」，下級審法院對於
    最高法院該項統一之法律見解，自應遵循。本件原判決逕援
    引系爭裁定而未援引上開刑事判決，固未臻精確，惟結論要
    無不同，尚屬無害瑕疵。
　㈡刑事訴訟法第161條第1項規定：「檢察官就被告犯罪事實，
    應負舉證責任，並指出證明之方法。」此為檢察官就被告有
    罪事實應負實質舉證責任之概括性規定，非謂除有罪事實之
    外，其他即可不必負舉證責任。此一舉證責任之範圍，除犯
    罪構成事實（包括屬於犯罪構成要件要素之時間、地點、手
    段、身分、機會或行為時之特別情狀等事實）、違法性、有
    責性及處罰條件等事實外，尚包括刑罰加重事實之存在及減
    輕或免除事實之不存在。累犯事實之有無(累犯前階段)，雖
    與被告是否有罪無關，然係攸關刑罰加重且對被告不利之事
    項，為刑之應否為類型性之加重事實，就被告而言，與有罪
    、無罪之問題有其相同之重要性，自應由檢察官負主張及實
    質舉證責任；再就司法院釋字第775號解釋之意旨（累犯加
    重量刑與否，已由原來必加重，轉變為裁量及課予檢察官就
    被告應依累犯規定加重其刑之事項負較為強化之說明責任）
    及刑事訴訟法之因應修法（刑事訴訟法配合修正第289條第2
    項，累犯應加重其刑之階段，法院須就檢察官所指出之加重
    其刑事項加以調查、辯論，始能斟酌取捨)，是關於累犯後
    階段依累犯規定「加重其刑事項」之法律效果，檢察官負有
    主張及說明(即說服)責任。亦據系爭判決進一步闡釋。則系
    爭判決已變更實務一向認為累犯前科事實與法律效果均應由
    法院依職權調查之法律見解，且此與刑事訴訟法相關證據法
    則無違。
　㈢檢察官主張個案構成累犯，應就累犯前科事實負實質舉證責
    任，系爭判決更進一步闡釋其見解：係指檢察官應於法院調
    查證據時，提出足以證明被告構成累犯事實之前案徒刑執行
    完畢資料，例如前案確定判決、執行指揮書、執行函文、執
    行完畢（含入監執行或易科罰金或易服社會勞動執行完畢、
    數罪係接續執行或合併執行、有無被撤銷假釋情形）文件等
    相關執行資料，始足當之。至一般附隨在卷宗內之被告前案
    紀錄表，係司法機關相關人員依憑原始資料所輸入之前案紀
    錄，僅提供法官便於瞭解本案與他案是否構成同一性或單一
    性之關聯、被告有無在監在押情狀等情事之用，並非被告前
    案徒刑執行完畢之原始資料或其影本，是檢察官單純空泛提
    出被告前案紀錄表，尚難認已具體指出證明方法而謂盡其實
    質舉證責任等語。惟此並不是指檢察官是否已盡舉證之責僅
    限於系爭判決舉例說明之相關執行資料，而否定一般附隨在
    卷宗內之被告前案紀錄表，乃係因系爭判決所舉之上開文書
    均屬「原始證據」，足以擔保其真正；而被告前案紀錄表則
    屬派生證據，倘檢察官僅單純空泛提出或指出被告前案紀錄
    表作為證據或調查之證據，尚難認已盡其實質舉證責任，還
    必須指出其證明之方法，使法院確信被告構成累犯，亦即於
    檢察官選擇提出以被告前案紀錄表為證據或作為調查之對象
    時，應先具體明確指出前案紀錄表中是哪幾筆資料與本案累
    犯待證事實有關，並釋明其符合刑法第47條累犯規定之執畢
    日期，法院再依文書證據之調查方式，於當事人均無爭執其
    真正之狀態下，始可認已實質盡舉證之責任。至被告如有爭
    執，檢察官自應提出原始證據資以釐清，要屬當然。而所謂
    檢察官應就被告累犯加重其刑之事項「具體指出證明方法」
    ，系爭判決亦已闡示：係指檢察官應於科刑證據資料調查階
    段就被告之特別惡性及對刑罰反應力薄弱等各節，例如具體
    指出被告所犯前後數罪間，關於前案之性質（故意或過失）
    、前案徒刑之執行完畢情形（有無入監執行完畢、在監行狀
    及入監執行成效為何、是否易科罰金或易服社會勞動〔即易
    刑執行〕、易刑執行成效為何）、再犯之原因、兩罪間之差
    異（是否同一罪質、重罪或輕罪）、主觀犯意所顯現之惡性
    及其反社會性等各項情狀，俾法院綜合判斷個別被告有無因
    加重本刑致生所受刑罰超過其所應負擔罪責之情形，裁量是
    否加重其刑，以符合正當法律程序及罪刑相當原則之要求等
    語。查本案檢察官於起訴書僅記載被告構成累犯之事實，但
    並未說明有何應加重其刑之事項，援引之證據亦不包括被告
    刑案資料查註紀錄表，嗣於原審審理時，經審判長提示臺灣
    高等法院被告前案紀錄表為調查時，檢察官亦僅稱「沒有意
    見」，並未具體指明前案紀錄表中之何筆資料構成被告累犯
    之事實；科刑辯論時，則泛稱「被告係累犯，連同本件四犯
    酒駕公共危險罪，參酌之前被告之刑度及本件測得酒精之濃
    度，建請科處有期徒刑不宜低於7月」等語，依上揭說明，
    原審認檢察官就被告累犯前科事實、法律效果，未盡舉證之
    責任，因而未依累犯之規定加重其刑，尚無違誤。
　㈣系爭判決並闡示：檢察官若未主張或具體指出證明方法，法
    院因而未論以累犯或依累犯規定加重其刑，基於累犯資料本
    來即可以在刑法第57條第5款「犯罪行為人之品行」中予以
    負面評價，自仍得就被告可能構成累犯之前科、素行資料，
    列為刑法第57條第5款所定「犯罪行為人之品行」之審酌事
    項。於此情形，該可能構成累犯之前科、素行資料既已列為
    量刑審酌事由，對被告所應負擔之罪責予以充分評價等語。
    上情固屬旁論，惟累犯之前科資料本即可以在刑法第57條第
    5款「犯罪行為人之品行」中予以負面評價，而納入此項量
    刑因子考量；然刑法第47條第1項卻又以累犯具有特別惡性
    ，對於刑罰反應力顯然薄弱為由，就相同之因素，先予以加
    重二分之一（而成為處斷刑），並在依此規定加重之後，依
    刑法第57條第5款之規定，再次就此種前科品行予以評價，
    以決定「宣告刑」，即有重複評價之問題。因此，實務為避
    免違反雙重評價禁止原則，乃發展出對於已在累犯處斷刑被
    評價過之被告前科，其於刑法第57條刑罰範圍內量刑時，即
    予排除，不再執為裁量刑罰輕重之標準。又個案有無因累犯
    而加重其刑度，既除宣告刑逾法定本刑之刑度者外，實無從
    得知，反而使法院在宣告刑之審酌，必須將該事由排除，造
    成無法依據行為人先前犯罪前科，判斷其再形成犯罪之特性
    ，錯失作為一般量刑的從重因子，或不免使罪刑失衡。故將
    前科事實作為累犯處斷刑或宣告刑事由之裁量，只須滿足其
    一，其評價已然充足，並不會將之作為宣告刑裁量之事由，
    即使累犯失其負面評價之機會。是原審將構成被告為累犯之
    前科資料，於檢察官若未主張或具體指出證明方法，因而未
    論以累犯或依累犯規定加重其刑，改於科刑資料中以自由證
    明之方式調查而為量刑因子之一，難認為違法。查原審業已
    說明本件檢察官並未具體指出證明方法，依系爭判決（原審
    誤認為系爭裁定）意旨，可認被告並無依累犯加重其刑予以
    延長矯正其惡性此一特別預防之必要，並改為刑法第57條第
    5款所定「犯罪行為人之品行」之審酌事項，並綜合刑法第5
    7條各款予以綜合考量，所為量刑，既未逾越法律所規定之
    範圍，亦無濫用權限之情形，更無違反比例、平等原則之情
    形，難遽謂原判決之量刑有何不當。至於本件上訴後，本院
    對應之檢察官雖已踐行前揭所指之實質舉證責任，惟被告之
    前科資料等既經原審評價，且原判決之量刑尚屬妥適，檢察
    官請求改依累犯之規定加重其刑，對於結果並不生影響，即
    難謂有理。
　㈤累犯前科事實之調查應經嚴格證明，始得論以累犯，而累犯
　　規定加重其刑之法律效果，檢察官則負有主張及說服之責任
　　，已如上述，惟將之作為單純科刑情狀之事實即犯罪行為人
    之品行資料，因未涉及刑罰加重之因素，僅以自由證明為已
    足，法院自得依職權審酌被告之前科紀錄，兩者間並不相同
    ，不可混淆，附此敘明。綜上，檢察官上訴意旨指摘原判決
    不當，並無理由。　　　　
三、爰以行為人責任為基礎，審酌被告前已有多次酒後駕車之公
    共危險犯行，仍不知自律己行，再次於飲酒後騎乘普通重型
    機車上路行駛，危及道路交通安全，且缺乏尊重其他用路人
    生命、財產安全之觀念，所為實不足取，兼衡被告吐氣所含
    酒精濃度為每公升0.73毫克，暨其犯後坦承犯行，罹患食道
    癌、下咽癌，需持續門診追蹤治療及定期住院執行食道擴張
    術、自陳國小畢業、因罹病休養而無業、無收入等一切情狀
    ，量處如主文第2項所示之刑，並諭知易科罰金之折算標準
    。　　
據上論斷，應依刑事訴訟法第369條第1項前段、第364條、第299
條第1項前段，判決如主文。　　　
本案經檢察官王晴玲提起公訴，檢察官吳宣憲提起上訴，檢察官
林彥良到庭執行職務。
中　　華　　民　　國　　111 　年　　10　　月　　19　　日
        　 刑事第六庭    審判長法　官  吳  進  發
　　　　　　　　　　　　　　   法　官  許  冰  芬
 　　 　　　　　　　　　　　　 法　官  鍾  貴  堯                          
以上正本證明與原本無異。     
不得上訴。
                               書記官  何  佳  錡
　　　　　　　　　　　　　　　 
中　　華　　民　　國　　111 　年　　10　　月　　19　　日